臺灣高等法院刑事判決　　　　　　 96年度上更(一)字第631號
上　訴　人　臺灣臺北地方法院檢察署檢察官
上　訴　人　丙○○
即　被　告
選任辯護人　蔡文玉律師
上列上訴人因被告殺人案件，不服臺灣臺北地方法院91年度重訴
字第23號，中華民國92年9月29日第一審判決（起訴案號：臺灣
臺北地方法院檢察署90年度偵字第15398號、第25487號），提起
上訴，經判決後，由最高法院發回更審，本院判決如下：
    主  文
原判決撤銷。
丙○○殺人，處有期徒刑拾伍年。
    事  實
一、丙○○已婚但與黃卻有婚外男女朋友關係，二人時於酒後爭
    執，民國（下同）90年7月7日清晨6時許，黃卻在醉酒情形
    下，打電話給丙○○，講電話時旁邊有一男子抱怨黃卻打什
    麼電話，丙○○心裡不是滋味，向黃卻提出分手要求，兩人
    又生爭執。90年7月8日下午，丙○○與林清俊、陳俊良、葉
    元培同至桃園參加喜宴後，相約至黃卻家繼續飲酒，途中載
    林清俊女友劉玉梅同往，下午4時30分許，到達黃卻臺北縣
    新店市○○路○段223號4樓住處，同飲黃卻準備之酒菜，丙
    ○○因不勝酒力躺在美容椅睡覺，當晚6時20分許，林清俊
    、陳俊良、劉玉梅等人先後離去，6時40分許，葉元培之外
    套蓋在丙○○身上，黃卻將丙○○搖醒，告知葉元培欲離去
    ，丙○○因懷疑黃卻另結新歡，提議分手遭拒，二人發生口
    角，葉元培留下勸架約二十分鐘至當晚7時許離去，二人於
    葉元培離去後繼續爭吵，爭吵中丙○○竟萌殺機，基於殺人
    犯意，扼黃卻頸部，致其因頸部受扼窒息死亡（起訴書誤為
    誤為丙○○以大毛巾將黃卻之脖子勒住，應予以更正），丙
    ○○因爭吵與扼頸過程其所著襯衫左衣袖後方有撕裂痕跡、
    左手臂下方及內緣有線性抓痕、左肘後側有擦痕，黃卻則呈
    之兩眼結膜充血、僅左頸部喉結下方單側瘀傷、右手中指指
    甲斷裂、左腰、右眼上區、右手臂有新生鈍傷等身體跡證，
    丙○○發覺黃卻死亡後，將現場收拾乾淨，並將黃卻搬至內
    側房間，90年7月8日晚間9時20分，偽以「其於8時50分許方
    醒來，四處找尋發覺內側房間上鎖，至隔壁房間天花板下縫
    隙察看，發現黃卻以浴巾（以下所敘述之浴巾、大浴巾，或
    起訴書所敘述之毛巾，均指相驗第38頁照片所示之大浴巾）
    懸掛在窗戶上鐵片上自殺，後持蒸餾水桶子將門撞開後，將
    黃卻抱下，放在衣櫥上做人工呼吸，約五分鐘後仍無心跳呼
    吸，才打電話叫救護車」等，以黃卻自殺為由，向臺北縣政
    府警察局報案，經臺北縣政府警察局新店分局刑事組到場採
    證、暨臺灣臺北地方法院檢察署檢察官及法醫到場相驗並履
    勘現場後發覺有異，始偵悉上情，並扣得丙○○所稱之浴巾
    一條。
二、案經臺灣臺北地方法院檢察署檢察官相驗後自動檢舉暨臺北
    縣政府警察局新店分局報請臺灣臺北地方法院檢察署檢察官
    偵查起訴。
    理  由
一、證據能力部分：按被告以外之人於審判外之言詞或書面陳述
    ，除法律有規定者外，不得作為證據；又被告以外之人於審
    判外之陳述，雖不符合同法第159條之1至第159條之4之規定
    ，但經當事人於審判程序同意作為證據，法院審酌該言詞陳
　　述或書面陳述作成時之情況，認為適當者，亦得為證據。當
  　事人、代理人或辯護人於法院調查證據時，知有第159條第1
    項不得為證據之情形，而未於言詞辯論終結前聲明異議者，
    視為有前項之同意，刑事訴訟法第159條第1項及第159條之5
    分別定有明文。查本判決下列所引用之各該被告以外之人林
　　清俊、陳俊良、劉玉梅等人於審判外之陳述（包含書面陳述
　  ），皆屬傳聞證據，惟被告雖知上開證據資料為傳聞證據，
    但於準備程序及審判期日中均表示無意見而不予爭執，且迄
    至言詞辯論終結前亦未再聲明異議，審酌上開證據資料製作
    時之情況，尚無違法不當及證明力明顯過低之瑕疵，亦認為
    以之作為證據應屬適當，故揆諸前開規定，爰逕依刑事訴訟
    法第159條之5規定，認前揭證據資料均例外有證據能力。
二、上訴人即被告丙○○否認有殺人犯行，辯稱略以：「案發當
    天晚上8時50分許在黃卻住處醒來後，發現屋子內都沒有人
    ，但見最前面房間是鎖著的，敲門沒有人理，就到黃卻所住
    即第二個房間內，爬上床頭櫃看最前面房間，發現黃卻以浴
    巾懸掛在窗戶上方鐵片上吊自殺，就趕快去撞門，但撞不開
    ，再拿蒸餾水桶子將門撞開後，將黃卻抱下，放在旁邊倒下
    之塑膠衣櫥櫃上作心肺復甦術約十分鐘，見黃卻仍無心跳，
    就去打一一九叫救護車，並回去急救，直到救護車來再去開
    門」等語。
三、經查：
(一)、丙○○已婚但與黃卻有婚外男女朋友關係，二人時於酒後爭
    執，90年7月7日清晨6時許，黃卻在醉酒情形下，打電話給
    丙○○，講電話時旁邊有一男子抱怨黃卻打什麼電話，丙○
    ○心裡不是滋味向黃卻提出分手要求，兩人又生爭執。90年
    7月8日下午，丙○○與林清俊、陳俊良、葉元培共同至桃園
    參加喜宴後，相約至黃卻家中繼續飲酒，途中搭載林清俊女
    友劉玉梅同往，約下午4時30分許，到達黃卻臺北縣新店市
    ○○路○段223號4樓住處，同飲黃卻準備之黑啤酒及小菜，
    丙○○因不勝酒力躺在美容椅睡覺，當晚6時20分許，林清
    俊、陳俊良、劉玉梅等人先後離去，6時40分許，葉元培之
    外套蓋在丙○○身上，黃卻將丙○○搖醒，並告知葉元培欲
    離去，丙○○因懷疑黃卻另結新歡，又提議分手遭拒，二人
    發生口角，葉元培留下勸架約二十分鐘至當晚7時許離去等
    情，有被告之戶籍資料在卷可查，並據證人葉元培證述明確
    。且依案發當日黃卻死亡前曾到黃卻住處之證人即被告友人
  　林清俊、陳俊良、劉玉梅等人於警詢、葉元培於警詢、檢察
    官偵訊及原審證述情節觀之，堪信林清俊、陳俊良、劉玉梅
    等三人，於當晚6時20分許即已離去，葉元培於當晚6時40分
    許欲離去前，因其外套蓋在被告身上，黃卻已將被告搖醒，
    並告知葉元培欲離去，適被告懷疑黃卻另結新歡，又提議分
    手遭拒，與黃卻發生口角，葉元培留下勸架約二十分鐘，迄
    當晚七時許才離去，且其離去時被告與黃卻仍在繼續爭吵等
    情無訛。
(二)、黃卻確係因頸部受扼窒息致死，並非以被告所稱之大浴巾懸
    掛上吊，或被告以浴巾將黃卻之脖子勒住之事實，業經臺灣
　　臺北地方法院檢察署檢察官督同法醫師相驗、解剖屬實，並
  　製有勘驗筆錄、相驗屍體證明書、履勘現場筆錄、驗斷書、
    相驗照片二十七張、解剖筆錄（相字第503號卷第23頁、第2
    4頁、第25頁、第29頁至第34頁、第60頁至第75頁、第77頁
　　）、解剖照片十四張（第15398號偵卷第68頁至第74頁）及
　  法務部法醫研究所（90）法醫所醫鑑字第0889號鑑定書（相
    卷第82頁至第90頁）附卷可憑。且前開鑑定書除於鑑定結果
    欄以括號註記黃卻「頸部受扼窒息致死」係指「他殺」明確
    外，製作該鑑定書之鑑定人法醫師饒宇東，並於該鑑定書內
    對黃卻「死因之看法」記載：「現場勘驗及解剖發現疑點重
　　重，例如現場並非無繩索狀物，何必用大浴巾當工具上吊；
  　大浴巾很難固定在牆壁的鐵片上，且鐵片已銹而易脫落，以
    之自殺成功，頗難相信；男友（指被告）左手臂有線狀擦傷
    ，死者右手中指指甲折斷，且斷片不見；除左頸部的瘀傷外
    ，左腰、右大腿、右眼上區、右手臂另有鈍傷；解剖結果有
    窒息現象。依以上所見研判，黃卻係因頸部受扼窒息致死，
    以手臂或雙手持大毛（浴）巾皆有可能繞住脖子而窒息」等
    語，而證人即警員曾光輝亦證稱：「我接獲派出所同仁跟我
　  們說案發地點有人死亡，我到大門口，學長站在門口，他大
    概跟我敘述他接獲報案的經過，及裡面的情形，報案人跟他
    說他女朋友上吊自殺，我們到裡面去看，死者我們到現場時
    已經送到醫院，派出所的同仁告訴我他是用浴巾上吊自殺，
    同仁也說好像有點怪怪的，好像不太像自殺的，我就直接到
    死者死亡的房間內去勘查，我看到浴巾跟他們所敘述的情況
    不是很符合，浴巾上吊自殺如果要懸掛在鐵片上，一般正常
    情形要打結才可以勾住浴巾，我們看到浴巾沒有打結，且鐵
    片沒有辨法勾住這麼大條浴巾，且那塊鐵片生繡，只要用手
    輕輕一撥就掉落，無法支撐一個人的重量，他說他在急救時
    ，他把死者抱下來，一般正常情形是把死者抱下來，不可能
    再去解開浴巾，但是現場看到浴巾根本沒有打結狀況，他還
    敘述他在房間內的塑膠衣櫥上做CPR，兩個人的重量經過做C
　　PR，衣櫥的損壞程度跟現場看的不吻合，因為如果是在上面
  　作CPR衣櫥內鐵管會凹曲，但是現場看到衣櫥內的鐵管沒有
    凹曲，且衣櫥的布沒有破裂的痕跡，報案的張先生在現場有
    說他曾經撞門，用手、腳踹門，用一桶約一、二十公斤的蒸
    餾水撞門，才把門撞開，一般正常有外力加諸在門板，喇叭
    鎖應有損壞的痕跡，我們採證的結果沒有損壞，這樣的情形
    我們請他到分局作第一次的筆錄，約十點四十五分到十一點
    左右，請他敘述當時的情形，他跟我們敘述的情形是他跟他
    女朋友喝酒喝完因為感情糾紛發生爭執，他因為喝酒不勝酒
    力躺在沙發上睡覺，沙發是化粧沙發，他爬起來後他在房間
    找不到她，後來在裡面的房間發現死者，死亡的情形就是用
    浴巾上吊自殺，我們針對他講的再一一回到現場做佐證，發
    現蠻多疑點，上吊自殺勾的地點，懸掛的鐵片，用蒸餾水撞
    門的部分，作CPR的地點，他說他做完CPR五分鐘左右沒有效
    果他有報警，我有質疑他既然報警，他跟死者的關係感情蠻
    密切的，應該會跟去醫院看急救的情形，但是張先生沒有跟
    去，且我到現場看到他時他好像有哭過，感覺他的情緒有抒
    發過了，我質疑他是否早就已經知道死者已經死亡，又跟警
    方報案說他是自殺，我覺得他的行為很可疑」、「（拍攝這
    四張照片要說明什麼？提示第30頁至31頁照片，並告以要旨
    ）張先生說曾經用手、腳踹門，且用蒸餾水撞門，但是從照
    片上明顯看出門板、喇叭鎖都沒有被損壞痕跡，且沒有發現
    有撞擊的痕跡」、「（拍攝此照片你們要說明什麼？提示第
    32頁至39頁照片並告以要旨）第32頁第一張我們拍遠景衣櫥
    ，並沒有像有做過CPR有毀損的痕跡，衣櫥沒有變形，第二
    張照片東西都是他女兒的東西，沒有死者的東西，平常不是
    睡在這邊，第33頁這兩張跟前面都是一樣，是比較近距離拍
    攝，第34頁第一、二張我們要拍浴巾從頭到尾都沒有打結的
    狀態，是放在衣櫥的旁邊，且如果他把死者搬下來也不可能
    把浴巾結打開，我們發現浴巾自始至終都沒有打結過，第35
    頁遠景我們要拍張先生敘述死者上吊的地點，窗簾上有壹個
    他敘述勾浴巾的地方，這個鐵片面積不是很大，浴巾這麼大
    ，浴巾打個結要勾不是這麼容易，且我們也有請張先生示範
    也無法勾上去，就是如39頁兩張照片，36頁第一張照片、37
    頁第一張照片破掉的玻璃張先生敘述是死者腳弄破的，如果
    如張先生敘述死者用浴巾勾在鐵片上懸掛，腳是踢不到玻璃
    ，36頁第二張就是張先生敘述勾浴巾的鐵片，可以看出搖搖
    欲墜，要勾住毛巾不是那麼容易，如果要掛一個人勢必會掉
    落，第39頁我們有照到張先生臉部的表情，可以看出他有哭
    過」、「（你帶被告到現場去的時候，你是否有請被告拿浴
    巾去試掛掛勾？）有」、「（你請他試幾次？）他一次都沒
    有完成」等語，足見，黃卻並非以被告所稱之大浴巾懸掛上
    吊，且依據黃卻之傷勢，應係被告扼黃卻頸部窒息致死，亦
    非被告以大毛巾將黃卻之脖子勒住。而鑑定人法醫師饒宇東
    復於原審證稱：「（上吊自殺跟外力勒死，兩眼結膜充血有
    何不同？）一般是說勒死的比較常見有結膜充血，但是不一
    定，上吊的結膜充血比較少，但也不一定絕對沒有」、「（
    死者兩眼結膜）輕度充血，正常不會充血」、「（充血形狀
    ）整片的」、「死者脖子左方有一塊五乘四瘀血，打開裡面
    也有瘀血，顯然這個脖子左方有受到外力，這不像只有手指
    的印，比手指大一點的印，從這來推測比較像用手臂的壓迫
    造成的，面積比較大，毛巾也是比較寬的，也是有可能，不
    是細繩子所造成的」、「鑑定書內提到死者男友（指被告）
    左手臂有線狀擦傷，死者右手中指指甲折斷，是否意指被告
    左手臂的刮痕是死者造成的？）我合理的懷疑」、「（鑑定
    書內提到死者左腰、右大腿、右眼上區、右手臂另有鈍傷要
    說明）傷可能在死亡不久前就受傷，可能是自己造成的，有
    時可能是抵抗時造成的傷害，都有可能」、「（死者左腰、
    右大腿、右眼上區、右手臂鈍傷）是新的」、「（依我判斷
    是）死亡前不久造成的」、「（死者左側頸部五乘四的瘀傷
    是）新傷」、「我認為是死亡前不久造成的」、「沒有特別
    打開（腦與脊髓）看，但是外觀那個地方沒有問題，沒有鬆
    鬆的」、「鑑定報告第5頁對我來說是蠻重要的線索，一般
    典型的上吊，是從脖子下源沿耳朵上去兩方都有痕跡，但是
    這件只有偏一邊，左頸部有明顯痕跡，從部位來說和一般上
    吊不大相同」、「（左頸部瘀傷在）靠近喉結左下方」、「
    （一般上吊產生的頸部痕跡會在）喉結上方」、「（右頸部
    ）連到後面都是屍斑」、「不是傷」等語（原審卷第14 4
    頁至第151頁、第154頁）明確。是從該鑑定書之記載及鑑定
    人法醫師饒宇東到庭證述死者黃卻屍體呈現之兩眼結膜充血
    、僅左頸部喉結下方單側瘀傷、右手中指指甲斷裂、左腰、
    右大腿、右眼上區、右手臂另有新生鈍傷、腦與脊髓無鬆開
    狀等身體跡證觀之，足見前開鑑定書所認定黃卻之死因，係
    外力造成之頸部受扼窒息致死而為他殺等語，係本於合理推
    論所得，堪信屬實。
(三)、現場扣案之大浴巾，經勘驗長度為145公分，寬度為71公分
    ，此有勘驗筆錄附卷可稽，即如同被告於臺北縣政府警察局
    新店分局調查時示範一般（第15398號偵卷第39頁二張現場
    照片），應以大浴巾兩端打結方式懸掛，顯難如繩索般製成
    單環懸掛，然依第一種方式，因上吊懸頸時，頭部上方仍留
    相當空間，並非如前開第二種方式之單環可緊扣頸部，即可
    能因掙扎時而脫落，則黃卻是否確如被告所指以此方式上吊
    ，即非無疑。又依現場被告所指黃卻係以窗緣上方之鐵片上
    吊，該鐵片距桌面高度約183公分（相卷第25頁履勘現場筆
    錄），黃卻身長僅有156公分（相卷第30頁驗斷書第1頁），
    衡情足以致黃卻頸部受扼窒息死亡，應係兩足懸空，令腳無
    以立足施力，而因身體向下之重力，使頸部受上懸環頸之浴
    巾向上緊扼，末致窒息死亡，即鑑定人饒宇東所指「典型」
    的上吊，而非「在樓梯，腳不是懸空」及「吊到一邊」之「
    非典型」上吊（原審卷第151頁）。故此係利用身體向下之
    重力，使頸部受上懸環頸之浴巾向上緊扼，故而形成上吊痕
    跡，應為頸部喉結上方，沿耳朵上去兩方都有痕跡，否則懸
    頸浴巾未沿兩耳扣住，頭部自易形成上仰，而如前述造成脫
    落。然本案造成黃卻頸部受扼窒息致死所形成之傷痕，僅係
    左頸部喉結下方瘀傷（相卷第71頁第二張照片），顯與前開
    鑑定人饒宇東所指典型上吊之勒痕在喉結上方兩側不同，從
    而，被告所辯：「黃卻係上吊自殺而死」云云，不足採信，
    堪認黃卻確係因外力造成之頸部受扼窒息致死，而為他殺。
    至於證人即臺灣臺北地方法院檢察署法醫師王金英，除對被
　　害人黃卻右大腿外側近髖部位淤青，依其傷口顏色判斷為舊
  　瘀青，與鑑定人法醫師饒宇東上開鑑定認定右大腿係新傷不
    符外，餘者如未記載新舊傷即為新傷之部分則皆相符（相卷
    第30頁至第32頁，而上開右大腿新舊傷認定之歧異，乃經驗
    判斷上爭議，應予排除外，仍不容抹滅被害人黃卻身上確存
    有新傷事實，故此不足為被告有利之認定。
(四)、依當日接獲報案最早趕到現場之證人即臺北縣消防局第四大
    隊新店分隊消防員林恆志於原審證稱：「到現場時，除有一
    個女性躺在床邊地上外，僅有一個男性在場」等語（原審卷
    第97頁至101頁），該消防分隊替代役張豪證稱：「我們到
    現場，那位女性已躺在地上，現場有男性在」等語；當晚9
    時30分許到現場之臺北縣政府警察局新店分局碧潭派出所員
    警潘麒丞則於原審證稱：「於當晚9時20分許接獲通報，9時
    30分許趕到現場，是被告前來開門」等語（原審卷第115頁
    至第117頁）；當晚10時許趕到現場之臺北縣政府警察局新
    店分局刑事組偵查員曾光輝亦於原審證稱：「於當晚10時許
    到現場詢問被告案發情形」等語（原審卷第121頁至第124頁
    ）；另與死者黃卻共同居住之女兒乙○○、妹黃淑貞及不同
    住之姐黃秀沼等人於案發當天均不在案發地點之事實，業據
    渠三人於原審證述明確。足見被告於證人葉元培當晚6時40
    分許欲離去前，即已經醒來，且以其醒來後，乃與黃卻發生
    長達二十分鐘之爭吵，其當時意識清楚，故被告辯稱：「於
    案發當天晚上8時50分許才醒來」云云，顯非事實。
(五)、而葉元培當晚7時許離去後，僅留被告、黃卻二人在該案發
    地點繼續爭吵，迄消防員林恆志、員警潘麒丞於當晚9時30
    分許到達現場，均僅有被告與死者黃卻在案發地點，別無他
    人，則黃卻既為外力造成之頸部受扼窒息致死而為他殺，已
    如前述，自堪信黃卻係遭被告與之爭吵後勒斃。再被告於案
    發當晚至臺北縣政府警察局新店分局刑事組所拍照片顯示：
    被告當晚所著襯衫左衣袖後方有撕裂痕跡、左手臂下方及內
    緣有線性抓痕、左肘後側有擦痕等情，除有被告身體跡證照
    片十二張（第15398號偵卷第42頁至第47頁，及相卷第52頁
    至第57頁）在卷可稽外，並經拍照之前開新店分局員警曾光
    輝於原審證述明確（原審卷第127頁、第131頁），且案發現
    場房間內傾倒之塑膠衣櫥櫃上確留有被告之血跡等情無訛，
    並有內政部警政署刑事警察局90年8月3日（90）刑醫字第
    137375號鑑驗書（第15398號偵卷第82頁）在卷可稽；依此
    比對前開鑑定書所載死者黃卻屍體所顯示：「右手中指指甲
    折斷，左腰．．．、右手臂有鈍傷，右眼上區有長一．二公
    分之裂傷」（相卷第85頁及第75頁第1張、第74頁第1張、第
    72頁第2張、第73頁第1張、第69頁第2張之照片）等跡證觀
    之，且死者黃卻中指指甲斷片已不見、前開左腰、右手臂、
    右眼上區之傷均為新傷等情，均如前述。足見案發當晚7時
    許前開證人葉元培離去後至當晚9時30分許前開消防員林恆
    志、警員潘麒丞到達案發現場時止，該段期間內，不惟僅有
    死者黃卻及被告二人在該處所繼續爭吵外，二人應曾肢體衝
    突。是死者黃卻既為外力造成之頸部受扼窒息致死，確係他
    殺致死，而非自殺死亡等情，已如前述，足認黃卻確係於前
    開期間內與被告繼續爭吵，被告將黃卻脖子扼住，而被告與
    黃卻之傷勢 (包括右手中指指甲斷裂)，即為二人爭執或被
    告扼黃卻頸部掙扎所形成之傷痕，此由現場房間內傾倒之塑
    膠衣櫥櫃上留有被告之血跡，即可明知。
(六)、被告雖辯稱：「見黃卻以浴巾懸掛在窗戶上方鐵片而上吊自
    殺，伊拿蒸餾水桶子將門撞開後，再將黃卻置於倒下之塑膠
    衣櫥櫃上作心肺復甦術等情，辯稱黃卻非他殺，而係自殺」
    云云。然檢察官勘驗現場，在現場當場問被告時，被告已稱
    ：「（掛勾（即相卷第46頁之鐵片）根本無法支撐重物品，
    你為何說死者是於吊勾懸掛而死？當時如何吊？）我不知道
    」（相卷第27頁），足見，被告辯解之詞已經不可採。且被
    告就內側房間之窗戶玻璃如何破碎，於90年7月9日檢察官訊
    問時先稱：「玻璃是我將死者抱下時，衣櫥撞到破掉的（相
　　卷第27頁反面）」；嗣於90年7月12日第二次警詢改稱：「
  　係發現死者黃卻上吊自殺時，因想要急救黃卻搬移她得身體
    時被她的腳撞破的」（第15389號偵卷第6頁反面）」；於原
    審復稱：「她懸掛在玻璃旁邊，我把他抱下來，人會傾斜，
    應該是他腳梯（按應係「踢」）到的」云云，前後供述不一
    ，已非可信。又觀諸該窗戶玻璃破碎者係中間窗戶，非最下
　　面窗戶（第15398號偵卷第37頁上方現場照片），參照被告
  　於臺北縣政府警察局新店分局調查時示範懸掛大浴巾（第
  　15398號偵卷第39頁二張現場照片），若黃卻確於該處上吊
    ，可徵中間窗戶應適位為被黃卻胸腹部之地方，被告將黃卻
    抱下時，焉可能造成黃卻的腳踢破該窗戶玻璃，且均未造成
    黃卻腳部之割裂傷，益證被告所述不可採。另黃卻死亡所在
    房間之房門門板、喇叭鎖均無破壞之痕跡，業據案發當晚到
    場處理之警員潘麒丞、曾光輝於原審證述明確（原審卷第11
    9頁，第124頁、第126頁），並有警員曾光輝所拍現場採證
    照片附卷可稽（第15398號偵卷第30頁），而參以被告於警
    訊稱：「我跑到內側房間門口以腳及手踹門，但門無法開啟
　　，於是我持裝滿蒸餾水之桶子將門撞開」云云（第15398號
  　偵卷第4頁反面），是警員潘麒丞、曾光輝因而陳稱：「報
    案之張先生在現場有說他曾經撞門，用手、腳踹門，用一桶
    約一、二十公斤的蒸餾水撞門，才把門撞開，一般正常有外
    力加諸於門板、喇叭鎖，應有損壞之痕跡」等語，實屬合理
    之懷疑。至檢察官現場勘驗認陳屍房門門鎖損壞（按應係指
    門側卡榫上方之螺絲釘突起之情形），但門板完好，無踢打
    、破壞之痕跡等情，及勘驗現場錄影帶顯示門側卡榫上方之
    螺絲釘有突起情形，均與上開現場照片所示確有螺絲釘突起
    之情狀相符，然以門與門框閉合，門側突起卡榫，插入門框
    凹槽，形成緊密閉鎖，衡情若非破壞其一，焉可得入內。是
    被告於原審稱：「刑事組後來叫我再撞一次，喇叭鎖凹洞那
    側鐵皮有掉，第一次為何沒壞我不知道」、「（警察或檢察
    官有無帶你到現場模擬？）7月9日清晨6點三組有二個人帶
    我拿水桶撞房間門，我撞了之後，鎖旁的卡榫就掉了」等語
    （原審卷第133頁、第169頁），即同此理，焉可能只造成門
    側卡榫上方之螺絲釘略形突起，並謂門鎖已遭破壞而得以入
    內，另被告所指黃卻上吊之鐵片呈生鏽鬆動狀態，警員曾光
    輝於當晚10時許到達現場時，該窗戶上方鐵片附近之牆壁並
    無剝落情形，案發次日被告仍無法將其所指黃卻上吊自殺用
    之大毛巾懸掛在該鐵片上以完成試拉承重等情，亦據證人曾
    光輝證述明確（原審卷第123頁、第132頁），並有現場採證
    照片附卷可稽（第15398號偵卷第48頁至第49頁）。被告雖
    於原審辯稱：「他（警員）叫我站在桌上去試掛浴巾看看，
    我也不知道當時怎麼綁，我隨便綁一個結看看，第一次有套
    上，第一次拉是好的，解開之後再綁第二次，第二次拉鐵片
    就掉了」云云（原審卷第133頁），然此據證人曾光輝堅決
    否認，並稱：「（你帶被告到現場去的時候，你是否請被告
    拿浴巾去試掛掛勾？）有」、「（你請他試幾次？）他一次
    都沒有完成」、「（被告第一次掛上去，他試拉沒有問題，
    你請他掛第二次時，鐵片才掉下來？）從頭到尾他都沒有辦
    法掛上去，沒有一次是完成的，如何能拉」等語（原審卷第
    131頁），亦核與被告於警詢稱：「（據你第一次筆錄供稱
    ：死者黃卻係以浴巾懸掛在脖子上勾住窗戶上方之鐵片上吊
    自殺，為何警方請你依所見到的情況將浴巾懸掛於窗戶上方
    之鐵片上，為何無法完成？是否該浴巾原本就不是懸掛鐵片
    上？）我不知道，我不知道」等語，顯不否認其根本連將浴
    巾懸掛於鐵片上均無法完成之情狀相符，焉得謂有進一步之
    試拉。且經勘驗現場錄影帶，該窗戶上之鐵片突起所朝方向
    ，應係八點鐘方位，亦即略朝左下，此有該錄影帶翻拍照片
    二幀附卷可稽，亦核與被告於臺北縣政府警察局新店分局調
    查時示範懸掛，所露出浴巾之鐵片確朝左下（第15398號偵
    卷第49頁）及檢察官90年7月9日勘驗時認定：「掛勾為平面
    『下垂狀』，無支撐點可懸掛重物（相卷第25頁反面）」相
    符，則如此朝左下方之鐵片，懸勾普通物品即會順勢滑落，
    更何況人體重物，益見被告所辯：「見黃卻以浴巾懸掛在窗
    戶上方鐵片而上吊」云云，誠屬虛妄。再被告所指黃卻上吊
    之浴巾於前開員警潘麒丞當晚9時30分許到達案發地點時，
    並無打結並懸掛在被告所指窗戶上方鐵片處，而係呈解開狀
    態放在旁邊倒下之塑膠衣櫥櫃上，復據證人潘麒丞、曾光輝
    於原審證述明確（原審卷第118頁，第123頁、第126頁），
    並有現場採證照片附卷可稽（第15398號偵卷第34頁），而
    被告亦否認曾去解開浴巾（原審卷第167頁），辯護意旨雖
    稱：「被告先將被害人向上抱持避免浴巾再緊勒其頸部後，
    再往下放置身體之際，該浴巾之活結亦極有可能即因此鬆開
    」云云，然衡以大浴巾兩側打結製成環狀，以供懸掛上吊之
    用，可知該打結處是否緊實不鬆開，係決定上吊時該浴巾能
    否維持環首，並支撐身體重力之必要條件。且依證人即法醫
    饒宇東於原審稱：「（一般上吊或外力造成的窒息死亡，從
    開始到死亡大約多久？）到完全死亡要好幾分鐘，不是馬上
    完全死掉，每個人不一樣，有人可以到十分鐘，短時間內可
    能有昏迷狀況，但是不一定馬上死亡」等語（原審卷第154
    頁），故若該大浴巾確能支撐懸吊黃卻達數分鐘之久，使其
    窒息死亡，足證該打結處必然十分緊實，又焉可能在被告先
    將黃卻向上抱持避免浴巾再緊勒其頸部，而屬下墜壓力減輕
    時，該打結處即自行鬆開之理，所辯自不足採信。末查被告
    雖稱將黃卻置於倒下之塑膠衣櫥櫃上作心肺復甦術云云，然
    該倒下之塑膠衣櫥櫃其塑膠並無破裂，其內之鐵管亦無凹曲
    ，亦據證人潘麒丞、曾光輝於原審證述明確（原審卷第117
    頁、第123頁），並有現場採證照片附卷可稽（第15398號偵
    卷第32至35頁）。且依上開現場採證照片所示，該衣櫥內尚
    堆滿衣物，被告將被害人黃卻置放其上，又如何能平穩地自
    上往下施力做心臟按摩，足認被告所辯係救助上吊之黃卻云
    云，與現場客觀情狀相悖，均不足採信。
(七)、被告雖於警詢、偵查陳稱：「葉元培離開時我已經醉了，一
    片空白，不清楚曾發生什麼事」云云（第15398號偵卷第7頁
    反面至第8頁、相卷第26頁反面），然此與證人葉元培於偵
    查及原審均證稱：「我約待二十分鐘離去，離開時二人仍繼
    續爭吵。我離開時確定丙○○清醒的。他們講話都很正常」
    等語（第25487號偵卷第7頁至第8頁、原審卷第32頁至第33
    頁、第38頁），顯然不符，自無可信。則被告既能於醒來之
    後，就同年7月7日特定事件再與被害人黃卻爭執，且逾二十
    分鐘（證人葉元培離去時仍繼續爭吵），又期間說話均屬正
    常，並無顛顛倒倒之情狀，自當認被告行為時確無因酒醉而
    達精神喪失或精神耗弱之情狀。另被告及證人葉元培、黃淑
    貞、乙○○雖於原審均證稱：「被害人黃卻生前確曾有要自
    殺之陳述或舉止」，然此僅得證明被害人或曾有自殺之欲念
    ，並不當然表示本案確係自殺，而被告雖稱係救助上吊之黃
    卻，然其所述過程存有諸多瑕疵，並與現場跡證不符，及現
    場僅有被告、黃卻獨處等情狀，已足推論黃卻確係遭被告勒
    斃，而非上吊自殺，是被告及證人葉元培、黃淑貞、乙○○
    上開所述，仍不足為被告有利認定。
(八)、法務部法醫研究所鑑定書關於「對死因之看法」一欄記載：
    「之後現場勘驗及解剖發現疑點重重，例如現場並非無繩索
    狀物，何必用大浴巾當工具上吊；大浴巾很難固定在牆壁的
    鐵片上，且鐵片已銹而易脫落，以之自殺成功，頗難相信…
    …依以上所見研判，黃卻係因頸部受扼窒息致死，以手臂或
    雙手持大毛巾皆有可能繞住脖子而窒息」等語（相卷第87頁
    ）。但鑑定人即法醫師饒宇東在原審證稱：「（你有無去現
    場看過？）沒有」、「（有無看過現場照片、錄影帶？）錄
    影帶沒有看，我忘記有無附照片給我看，勘驗現場的人有描
    述」等語（原審卷第148頁）。雖法醫師饒宇東陳明未勘驗
    現場或現場有關之錄影帶，然其所憑「勘驗現場的人有描述
    」而為論斷，與相卷第303號卷第44頁、第46頁所示之大浴
    巾與牆壁上之鐵片，並無不合，且與證人即警察人曾光輝所
    證稱：「（你帶被告到現場去的時候，你是否請被告拿浴巾
    去試掛掛勾？）有」、「（你請他試幾次？）他一次都沒有
    完成」、「（被告第一次掛上去，他試拉沒有問題，你請他
    掛第二次時，鐵片才掉下來？）從頭到尾他都沒有辦法掛上
    去，沒有一次是完成的，如何能拉」等語（原審卷第131頁
    ），與被告於警詢稱：「（據你第一次筆錄供稱：死者黃卻
    係以浴巾懸掛在在脖子上勾住窗戶上方之鐵片上吊自殺，為
    何警方請你依所見到的情況將浴巾懸掛於窗戶上方之鐵片上
    ，為何無法完成？是否該浴巾原本就不是懸掛鐵片上？）我
    不知道，我不知道」等語相符，而證人即警員林恒志雖證稱
    ：「（你在場從進去到離開有無看到任何繩狀物品？）現場
    並沒有發現」等語；證人即警員潘麟丞亦稱「（你在場還有
    無發現繩狀物品？）沒有」等語（原審卷第101頁、第121頁
    ），然依據相卷第303號卷第42頁之現場相片所示，窗簾、
    冷氣下方均有繩索、電線等物，床頭所掛之皮包亦有背帶，
    且主臥室之電線係斷掉（偵查卷第27頁），則鑑定書所載「
    例如現場並非無繩索狀物」並無不合。且鑑定人即法醫師饒
    宇東於此次發回更審證稱雖無看過錄影帶、鐵片、大浴巾樣
    子等，但稱送解剖前會送卷宗資料，裡面都有等語，而鐵片
    、大浴巾於相驗卷宗已經有清楚之照片，是鑑定人之判斷並
    非不可信。
(九)、被告雖自始否認殺害黃卻，辯稱黃卻係以大浴巾自行上吊死
    亡等語；並請求傳喚證人甲○，證明黃卻於案發當晚曾打電
    話向甲○表示輕生之意。而證人即黃卻胞妹黃淑貞證稱案發
    當天晚上，黃卻之女兒及黃卻之朋友甲○曾先後打電話予黃
    卻，並稱：「事後我有問林先生（即甲○）他打電話給我姊
    姊的情形如何，他說黃卻當時還算清醒，但在哭泣，叫林先
    生不要再打電話，他感覺有在爭執，他會一直打電話是因為
    怕會出事，但是我沒有追問林先生這些話的正確性」等語，
    然證人乙○○證稱黃卻下午與其電話聯繫，說隔天會載乙○
    ○去弄牙套等語，而證人甲○略稱：「黃卻常常於酒後心情
    不好及電話（予以甲○），當天打電話（給甲○）在哭有喝
    酒但電話沒有斷掉也沒有掛掉，後來打回去是電話沒有掛好
    」等語，足見，依據證人甲○與乙○○所陳，黃卻當天應無
    輕生念頭，則被告所辯並非可取。
(十)、綜上，被告及其辯護意旨所辯，應係卸責而不足採信。本件
    事證明確，其殺人犯行堪以認定，應依法論科。
四、論罪科刑部分：
(一)、核被告丙○○所為，係涉犯刑法第271條第1項之殺人罪。
(二)、原審以被告殺人之犯罪事證明確，予以論罪科刑，固非無見
    。惟查：、黃卻並非以被告所稱之大浴巾懸掛上吊，依據
    黃卻之傷勢，應係被告扼黃卻頸部窒息致死，原審判決誤為
    被告以大毛巾將黃卻之脖子勒住。、有期徒刑為二月以上
    ，十五年以下，但遇有加減時，得減至二月未滿，或加至二
    十年，刑法第33條第3款定有明文，查本案並無刑法加重之
    事由，原審法院量處被告有期徒刑，即應依所觸犯法條之法
    定刑及上開規範內斟酌之，以定其宣告刑，然原判決竟判處
    被告有期徒刑十八年，於法即有違誤。檢察官上訴意旨執此
    指摘原判決不當，為有理由；另以被告量刑過輕，具體求處
    無期徒刑，及被告上訴意旨仍執前詞否認犯罪，則均無可取
    ，故原判決既有上開可議，即屬無可維持，應由將原判決撤
    銷改判。
(三)、爰審酌被告因感情糾紛與被害人黃卻發生爭吵即萌殺機，因
    而殺死被害人黃卻，對其家屬造成無可回復之心靈傷痛，而
    迄今亦未與被害人家屬達成民事和解，及其到案後飾詞卸責
    ，惡性重大，惟其並無刑事前案紀錄，品行尚稱良好此有被
    告全國前案紀錄表附卷可稽，本案發生前因與被害人黃卻感
    情不睦發生爭吵，係受刺激氣憤而為殺人犯行，且案發未久
    前開警員曾光輝到場處理時親見被告已經哭過（原審卷第12
    4頁），略見其人性尚未泯滅等一切情狀，量處有期徒刑拾
    伍年。至扣案之大浴巾一條，並非被告供犯罪所用之物，係
    黃卻住處扣得之日常用品，而證人即與黃卻共同居住之女兒
    乙○○於原審證稱：「照片內浴巾是我平常擦身體用的」等
    語，是並無證據顯示係被告所有，故無庸諭知沒收。
據上論斷，應依刑事訴訟法第369條第1項前段、第364條、第299
條第1項前段，刑法第271條第1項，判決如主文。
本案經檢察官鄭富銘到庭執行職務。
中　　華　　民　　國　　96　　年　　12　　月　　18　　日
 　　　　　       刑事第十二庭  審判長法　官　 蔡永昌
                                      法　官　 陳榮和
                                      法　官　 施俊堯
以上正本證明與原本無異。
如不服本判決，應於收受送達後十日內向本院提出上訴書狀，其
未敘述上訴之理由者並得於提起上訴後十日內向本院補提理由書
（均須按他造當事人之人數附繕本）。
                                      書記官   孫佩琳
中　　華　　民　　國　　96　　年　　12　　月　　18　　日
附錄：本案論罪科刑法條全文
中華民國刑法第二百七十一條（普通殺人罪）
殺人者，處死刑、無期徒刑或十年以上有期徒刑。
前項之未遂犯罰之。
預備犯第一項之罪者，處二年以下有期徒刑。
